臺灣高等法院刑事判決
109年度上易字第1246號
上  訴  人  
即  被  告  林俊傑（原名林裕銘）





                    （現另案於法務部○○○○○○○臺北                      分監執行中）
指定辯護人  本院公設辯護人戴遐齡  
上列上訴人因詐欺案件，不服臺灣宜蘭地方法院109年度易緝字
第6號，中華民國109年5月19日第一審判決（起訴案號：臺灣宜
蘭地方檢察署106年度偵字第6314號），提起上訴，本院判決如
下：
    主  文
上訴駁回。
    犯罪事實
一、林俊傑（原名林裕銘）明知金融機構帳戶為個人信用之表徵
    ，具有一身專屬性質，在金融機構開立帳戶並無特殊條件限
    制，任何人均可至不同金融機構申請開立多數帳戶使用，且
    依其社會經驗，應有相當之智識程度，可預見將自己申請開
    立之銀行帳戶提供予不相識之人使用，有遭犯罪集團利用作
    為詐欺取財轉帳匯款等犯罪工具之可能，惟因罹有痼疾，需
    籌錢就醫，未辨網路借款訊息之真偽，竟基於縱生此結果亦
    不違背其本意之幫助他人詐欺取財之不確定故意，於民國10
    6年8月16日前某時許，將其所申辦之合作金庫商業銀行丹鳳
    分行（下稱合庫銀行）帳號0000000000000 號帳戶（下稱合
    庫帳戶）之存摺、提款卡及密碼等帳戶資料，以超商收件寄
    送之方式，交付予真實姓名年籍不詳之人，而容任該人所屬
    之詐欺集團（無證據證明為3 人以上）使用上開金融帳戶遂
    行犯罪。嗣該詐欺集團成員取得上開金融帳戶之存摺、金融
    卡及密碼後，即意圖為自己不法之所有，基於詐欺取財之犯
    意，於106年8月16日下午3時16分許，致電林浩祥，佯裝林
    浩祥之友人，並於翌（17）日上午10時34分許，再次致電林
    浩祥，稱因急需用錢需向其借款，致林浩祥陷於錯誤，依對
    方指示，於同日中午12時21分許，至國泰世華商業銀行秀水
    分行，以臨櫃匯款方式，匯款新臺幣（下同）300,000 元至
    林俊傑前揭合庫帳戶內。嗣因林浩祥查覺有異，即時通報國
    泰世華商業銀行行員並報警處理，該帳戶乃於同日經通報為
    警示帳戶，致詐騙集團成員無法提領款項而未遂，該300,00
    0元並於106年10月13日匯回林浩祥之帳戶。
二、案經林浩祥訴由宜蘭縣政府警察局礁溪分局報告臺灣宜蘭地
    方檢察署偵查起訴。
    理  由
壹、程序部分：
    按被告以外之人於審判外之陳述，雖不符刑事訴訟法第 159
    條之1至第159條之4 之規定，而經當事人於審判程序同意作
    為證據，法院審酌該言詞陳述或書面陳述作成時之情況，認
    為適當者，亦得為證據。當事人、代理人或辯護人於法院調
    查證據時，知有刑事訴訟法第159條第1項不得為證據之情形
    ，而未於言詞辯論終結前聲明異議者，視為有前項之同意，
    刑事訴訟法第159條之5定有明文。查本判決所引用以下被告
    以外之人於審判外作成之相關供述證據，雖屬傳聞證據，惟
    檢察官、被告林俊傑於原審準備程序、審判期日及本院審理
    時，均表示無意見而不予爭執，亦未於言詞辯論終結前聲明
    異議（見原審易字卷第94頁；原審易緝字卷第98頁〈下稱原
    審卷〉；本院卷第102至105頁），本院審酌上開證據資料製
    作時之情況，尚無違法不當及證明力明顯過低之瑕疵，亦認
    為以之作為證據應屬適當，故認前揭證據資料均有證據能力
    。至其餘所引用之非供述證據，檢察官、被告於本院準備程
    序、審判程序時對該等證據之證據能力亦均不爭執，復查無
    違法取得之情形，依刑事訴訟法第158 條之4規定之反面解
    釋，應認均具有證據能力。
貳、實體部分：
一、上揭犯罪事實，業據被告林俊傑於本院審理中坦白承認並全
    部認罪（見本院卷第104頁）；又告訴人林浩祥於前揭時地
    ，為詐騙集團以上情誆騙，致陷於錯誤，透過臨櫃匯款上開
    金額至被告之合庫帳戶內，嗣因該帳戶即時經通報為警示帳
    戶，致詐騙集團成員無法提領款項而未遂，遭詐騙之款項於
    106年10月13 日匯回告訴人之帳戶等情，亦為被告所不爭執
    （見偵卷第25頁至第26頁、第43頁；原審易字卷第94頁；原
    審卷第98頁；本院卷第104頁），核與證人即告訴人於警詢
    中所證述之情節相符（見警卷第1 頁），並有被告合庫帳戶
    之開戶資料及交易明細、告訴人提供之匯款憑條、彰化縣政
    府警察局鹿港分局秀安派出所受理詐騙帳戶通報警示簡便格
    式表、金融機構聯防機制通報單、內政部警政署反詐騙諮詢
    專線紀錄表、合庫銀行丹鳳分行107 年2月8日函及附件歷史
    交易明細各1 份（見警卷第4頁、第8頁至第15頁；偵卷第47
    頁至第48頁）存卷可考，應堪認定為真實。被告上開帳戶，
    確為詐欺集團所取得，並作為存、提詐騙所得之匯款工具乙
    情，堪以認定。
  二、次按刑法上之故意，分為直接故意與不確定故意（間接故
      意），所謂不確定故意，係指行為人對於構成犯罪之事實
      ，預見其發生而其發生並不違背其本意者，刑法第13條第
      2 項定有明文。又金融機構開立之帳戶為個人理財之工具
      ，申請開設存款帳戶並無特殊資格限制，一般民眾皆能自
      由申請，亦可同時在不同金融機構申請多數存款帳戶使用
      ，且該等帳戶有一定金融交易目的及識別意義，具高度專
      有性，一般人皆有妥為保管帳戶資料，防止他人任意使用
      之認識，縱因特殊情況有交付他人使用之需，亦必會深入
      瞭解用途後再行提供他人使用，此為事理之常，且依社會
      生活經驗，一般人申請設立銀行帳戶使用並無困難之處，
      故無使用他人帳戶之必要，佐以近年來利用人頭帳戶詐騙
      之案件層出不窮，媒體及政府無不大力宣導，提醒注意，
      若不以自己名義申請開立帳戶使用，反向他人蒐集或收購
      帳戶資料，帳戶所有人應可預見其目的係利用各種方式以
      從事詐欺取財等財產上犯罪。經查，被告為本件犯行時已
      年屆26歲，具大學畢業之智識程度，且已有在中油站之工
      作經驗等情，業據被告於警詢及原審審理時供承明確（見
      偵卷第43頁；原審卷第104頁），堪認其為一智慮成熟、
      具有社會經驗之成年人，對於不需徵信，祇要提供金融帳
      戶、提款卡及密碼，即可融資借款之異常交易方式，可能
      淪為詐欺集團騙取帳戶供作詐欺取財犯罪所用乙節，難謂
      沒有預見。被告雖已預見上情，卻對此一可能之危害漠不
      關心，仍率將上開帳戶之存摺、提款卡及密碼交予他人任
      意使用，完全未採取任何足資保障自身權益之因應措施，
      已不合社會交易常軌，且被告提供上開資料予他人時，帳
      戶內餘額僅61元（見偵卷第48頁；原審卷第102 頁），顯
      見被告已斟酌該帳戶內餘額不多、甚少使用、損失有限，
      始交付他人，實與一般出售、出借帳戶資料者之選擇態樣
      無異，益徵被告主觀上存有可能獲取利益，亦有可能遭他
      人騙取帳戶使用，但因自己所受損害有限，不妨姑且一試
      之僥倖心態，而不甚在意，甚且容任他人對其上開帳戶為
      支配使用等情，至為灼然。綜上所述，被告雖無該詐騙集
      團成員使用其上開帳戶必持以詐騙他人之確信，然其心態
      上顯有縱有人以其上開帳戶實施詐欺犯罪，亦放任而不違
      背其本意之幫助意思，其確有幫助該詐欺集團成員利用上
      開帳戶為詐欺取財之不確定故意甚明。是被告於本院所為
      前開任意性的自白應與事實相符，堪予採信。本案事證業
      已明確，被告幫助他人犯詐欺取財之犯行堪以認定，應予
      依法論科。
三、論罪：
    ㈠按刑法上之幫助犯，係指以幫助之意思，對於正犯資以助
      力，而未參與實施犯罪之行為者而言（最高法院49年台上
      字第77號判例意旨參照）。被告將其上開帳戶之存摺、提
      款卡及密碼交予他人，容任他人以之為詐欺取財工具，惟
      提供金融帳戶之存摺、提款卡及密碼，並非詐欺取財罪之
      構成要件行為，且亦無證據可資證明被告有參與前揭詐欺
      取財之犯行，或與該詐騙集團成員間有何犯意聯絡之情，
      其既係基於幫助他人詐欺取財之不確定故意，所為屬刑法
      詐欺取財罪構成要件以外之行為。又詐欺集團成員已著手
      詐欺犯行之實行，惟因告訴人發現有異，即時通知國泰世
      華商業銀行行員並報警處理，該帳戶於同日經通報為警示
      帳戶，致詐騙集團成員無法提領款項而未遂，依刑法第25
      條第1 項規定屬未遂犯，則被告幫助他人詐欺取財之行為
      ，亦屬未遂，是核被告所為，係犯刑法第30條第1項、第3
      39條第3項、第1項之幫助詐欺取財未遂罪。被告為犯罪構
      成要件以外之行為而幫助他人犯罪，為幫助犯，依刑法第
      30條第2 項規定按正犯之刑減輕之。復被告幫助他人犯詐
      欺取財未遂罪，亦應依刑法第25條第2 項之規定，按既遂
      犯之刑減輕之，並依法遞減其刑。公訴意旨於原審準備程
      序時更正被告所犯法條為刑法第30條第1 項、第339條第1
      項之幫助詐欺取財既遂罪，容有誤會，應併予更正。
　㈡又被告前因偽造文書、竊盜案件，經原審法院以100年度訴字
    第485號判處有期徒刑8月、4月確定；再因侵占案件，經臺
    灣臺北地方法院以101年度審簡字第624號判處有期徒刑6 月
    確定；復因偽造文書、竊盜案件，經臺灣新北地方法院以10
    1年度簡字第3391 號分別判處有期徒刑3月、3月、3月、3月
    、3月、3月確定，上開數罪嗣經臺灣新北地方法院以102年
    度聲字第3188 號裁定定應執行刑有期徒刑2年10月確定，於
    103 年3月27日縮刑假釋出監，並於103 年12月29日執行完
    畢，此有本院被告前案紀錄表1 份附卷可參（見原審卷第49
    頁至第72頁），被告於受前開有期徒刑執行完畢5 年以內，
    故意再犯本件有期徒刑以上之罪，為累犯，惟被告前揭犯行
    與本案所犯，罪名不同、罪質迥異，所侵害之法益亦不同，
    復欠缺關聯性及類似性，尚難僅憑被告於受有前開有期徒刑
    執行完畢5 年內，故意再犯本件有期徒刑以上之罪，即遽認
    其有特別惡性及對刑罰反應力薄弱之情形，依司法院大法官
    釋字第775號解釋意旨，爰不予加重其最低本刑。 
四、駁回上訴之理由：
　㈠原審審理結果，認被告所犯罪證明確，因而適用刑法第339條
    第1項、第3項、第30條、第25條第2項、第47條第1項、第41
    條第1項前段，刑法施行法第1條之1第1項等規定，已說明被
    告犯有前述案件，雖構成累犯，但與本案犯行，罪名不同、
    罪質迥異，所侵害之法益不同，不予加重其本刑之旨；復就
    量刑部分，說明審酌被告前有多次竊盜之犯罪科刑紀錄，素
    行難謂良好，其非毫無智識程度及社會經驗之成年人，可預
    見任意提供個人專屬性極高之金融帳戶資料予他人，可能遭
    詐騙集團成員利用為詐欺等不法犯罪之工具，卻為滿足個人
    可能獲得之利益，率然將上開金融帳戶之存摺、提款卡及密
    碼交予他人使用，致使上開合庫帳戶終被利用為他人犯詐欺
    取財罪之人頭帳戶，造成告訴人受騙，並使詐騙集團恃以實
    施詐欺犯罪，致執法人員難以追查詐欺取財犯罪正犯之真實
    身分，造成犯罪偵查困難，幕後犯罪者得以逍遙法外，嚴重
    擾亂社會正常交易秩序，所為實屬不該，幸告訴人即時發覺
    而得以取回遭詐騙款項，而未受有損害，並念及被告未實際
    參與詐欺取財未遂犯行，兼衡其於警詢中自陳家庭經濟情形
    為小康之生活狀況、大學畢業之智識程度，暨犯後之態度等
    一切情狀，量處有期徒刑2月，並諭知易科罰金之折算標準
    。經核其認事用法，洵無違誤，量刑亦屬妥適，核無不合。
　㈡被告上訴意旨略以：我因罹有重病，為籌措醫藥費，一時失
    慮，才誤信坊間貸款訊息，致罹刑章，現已坦承錯誤，願意
    與被害人達成和解、賠償損失，為此請求鈞院撤銷原判決，
    從輕量刑云云（見本院卷第27頁）。
　　惟按刑事審判旨在實現刑罰權分配正義，故法院對有罪被告
    科刑，應符合罪刑相當原則，使輕重得宜，罰當其罪，以契
    合社會法律感情，此所以刑法第57條明定科刑時應審酌一切
    情狀，尤應注意該條所列各款事項以為科刑輕重之標準，俾
    使法院就個案量刑，能斟酌至當。又量刑輕重係屬事實審法
    院得依職權自由裁量事項，苟已斟酌刑法第57條各款所列情
    狀而未逾越法定刑度，不得遽指為違法（最高法院98年度台
    上字5002號判決意旨參照）。
　　本件原審判決已以行為人之責任為基礎，詳予審酌刑法第57
    條各款所列情形，為科刑輕重標準之綜合考量，僅在有期徒
    刑法定刑度之下限，斟酌科刑，已屬從輕，尚無偏執一端，
    致明顯失出失入，客觀上不生量刑裁量權濫用或違反比例原
    則、罪刑均衡原則之情形，與罪刑相當原則無悖，核無不合
    ，自無違法之可言，本院當予尊重。尤以告訴人被詐金額達
    30萬元之多，幸因及時報警，始免受損失，實非緣於被告事
    後補救之行為或金錢之賠償，依此犯情若僅選科被告罰金刑
    ，與其罪責顯難相稱；何況，被告尚因有他案受有期徒刑之
    宣告，縱改處以拘役之刑，反而無法獲得數罪合併定刑之利
    益，對被告亦未必有利。被告固為籌措醫藥才誤觸刑章， 
    或有可憫之處，且事後坦承犯行，惡性亦非至劣，然綜合前
    情及日後定刑之利害，本院審酌再三仍認原審量刑妥適，無
    失當、失衡，且符合被告之利益。
  ㈢綜上，被告徒以前揭情詞，上訴求判輕刑，難認可採，本件
    上訴核無理由，應予駁回。
據上論斷，應依刑事訴訟法第368條，判決如主文。
本案經檢察官劉憲英提起公訴，檢察官董怡臻到庭執行職務。
中　　華　　民　　國　　109 　年　　9 　　月　　24　　日
                  刑事第二十三庭審判長法　官  李釱任
                                      法　官  連育群
                                      法　官  崔玲琦
以上正本證明與原本無異。
不得上訴。
                                      書記官  于  誠
中　　華　　民　　國　　109 　年　　9 　　月　　25　　日
附錄：本案論罪科刑法條全文　　　　　　　　　　　　　　　
中華民國刑法第339條第1項
意圖為自己或第三人不法之所有，以詐術使人將本人或第三人之
物交付者，處 5 年以下有期徒刑、拘役或科或併科 50 萬元以
下罰金。

中華民國刑法第30條
幫助他人實行犯罪行為者，為幫助犯。雖他人不知幫助之情者，
亦同。
幫助犯之處罰，得按正犯之刑減輕之。